臺灣高等法院臺中分院刑事判決　　　　　　　九十二年度重上更(一)字第三○○號
　　上　訴　人　臺灣台中地方法院檢察署檢察官
　　被　　　告　乙○○
　　選任辯護人　楊大德
右上訴人因偽造文書案件，不服臺灣台中地方法院八十七年度訴字第一四六五號中華
民國八十八年三月二十三日第一審判決（起訴案號：臺灣台中地方法院檢察署八十六
年度偵字第二五五三一號），提起上訴，經判決後由最高法院發回更審，本院判決如
左：
    主      文
原判決撤銷。
乙○○行使偽造私文書，足以生損害於他人，處有期徒刑陸月，如易科罰金，以參佰
元折算壹日。減為有期徒刑參月，如易科罰金，以參佰元折算壹日。如附表所示支票
上偽造之林明政署押參枚、林明佑署押壹枚，均沒收。
    事      實
一、乙○○明知如附表所示發票人施春暉、甲○○、余百進、遊永源等四張支票，均
    係無法兌現之支票，竟意圖為自己不法之所有，基於詐欺取財之犯意，於民國(
    下同)七十七年五月中旬某日，至台中市○○路○段四十巷十弄九號丙○○之住
    處，同時在該四張支票之背面上偽造「林明佑」、「林明政」等人之背書（計林
    明政三枚、林明佑一枚，詳如附表所示）後，持向丙○○調借現款週轉，同時並
    向丙○○詐稱：渠在銀行任職，信譽佳，不論在票上簽什麼名字，都將負責到底
    等語，致使丙○○陷於錯誤後，分二次陸續交付如附表所示支票面額扣除百分之
    二．四月息後之金額予乙○○，足以生損害於「林明佑」、「林明政」等人，屆
    期上開支票經提示均遭退票，丙○○乃向乙○○催討，詎乙○○竟否認持上開支
    票借款及在該支票上背書，至此丙○○始知受騙。
二、案經丙○○訴請台灣台中地方法院檢察署檢察官偵查起訴。
    理      由
一、訊據被告乙○○坦承於七十七年五月間有向告訴人丙○○借款之事實不諱（見本
    院更一卷第一五二頁），惟矢口否認有行使偽造私文書及詐欺取財之犯行，辯稱
    ：如附表所示之支票並非伊持向告訴人調現的，該支票上之背書亦非伊所偽造。
    告訴人係以放高利貸為業，亦知伊姓名，告訴人要借款給人，對於借款人一定非
    常慎重的核對身份，不可能隨便用個偏名她就相信，伊亦未用偏名向她借款。又
    伊雖曾向告訴人借款，但均已清償云云。惟查（一）右開犯罪事實，迭據告訴人
    指訴綦詳，核與證人黃金波於原審結證：「如附表所示之四張支票是被告於七十
    七年三、四月間（應係同年五月間之誤）在丙○○住處交給她（指告訴人）的，
    我有親眼看到被告簽這本票（應係支票之誤），被告說簽什麼都沒有關係，他在
    銀行上班，不要讓銀行知道，他說隨便簽就有錢可領，因時隔七、八年，時間太
    久，簽何名伊忘記了，當初伊知道他簽什麼，但現事隔太久忘了」等情節相符（
    見原審八十八年三月九日審判筆錄），並有如附表所示之支票及其退票理由單等
    各四張在卷可稽。（二）如附表所示四張支票之發票人分別為施春暉、甲○○、
    余百進、游永源等四人，除余百進外，其餘三人前均經傳拘未到，而證人余百進
    於偵查中證稱：「0000000號支票之發票人印章是真正的，由我蓋的，我
    在七十幾年間交給甲○○，甲○○有無將票交他人，我不清楚」等語（見偵查卷
    第二六頁），於本院前審調查時復到庭結證稱：「七十七年間甲○○有向我借過
    票，我係經由甲○○才認識被告，0000000號支票，我應該是交給甲○○
    ，大概甲○○再交給被告，以前曾與甲○○及被告一起去丙○○家，甲○○拿票
    想請丙○○幫忙，據我所知當時能向丙○○借錢的僅有被告，嗣後支票退票，我
    有找甲○○要拿已退票之支票，有去丙○○家」等語（見本院前審卷第六三頁至
    第六六頁）。而被告於偵查中自承其認識甲○○（見偵查卷第二八頁），於本院
    前審調查時先供稱：我大部分拿甲○○之支票向告訴人調款等語（見本院前審卷
    第二六頁），嗣又改稱：我去向告訴人借錢都是拿甲○○之票，並供承向告訴人
    借款時除拿支票外，有簽一百五十萬元之本票作擔保，本票是總擔保，甲○○向
    丙○○借錢時我有在支票上幫其背書等語（見本院前審卷第六四頁），況支票係
    流通證券，被告是否認識發票人與其是否持如附表所示之支票並於其上偽造背書
    ，並無必然關聯，參以證人戊○○於本院前審調查時結證稱：「我知道乙○○有
    欠丙○○一百五十萬元及四張票一百二十萬元，而乙○○只要付八十萬元，雙方
    才談不攏，四張支票乙○○有承認偽造背書，用偏名，在場尚有多人聽到」等語
    （見本院前審卷第二四七頁），於本院更審時復到庭結證稱：「我在鈞院前審八
    十九年十二月十五日訊問時，說被告他有承認偽造支票背書，是對的。我聽到之
    時間雖已忘記，但是在我家裏聽到的，被告及告訴人丙○○雙方拜託我幫他們解
    決債務問題，當時被告承認有偽造支票背書，被告說他簽偏名，名字是被告簽的
    沒有錯。當時有很多人聽到，被告的妹婿也陪同被告來，還有一個叫翁武雄，我
    不知道他住何處，我太太也有在場，但她不會去注意這些，因都是我在處理的。
    是他們約到我家的，當時告訴人要拿一百二十萬，而被告要賠八十萬元，結果雙
    方談不攏就散了」各等語（見本院更一卷第一二九頁至第一三○頁）。證人陳麗
    月於本院前審調查時亦到庭結證稱：「八十六年中秋節前一天晚上，我送月餅給
    戊○○太太，有見到被告與丙○○在場，係因支票問題在談，說有四張票胡亂簽
    要和解」等語（見本院前審卷第一四四頁），足證被告辯稱如附表所示之支票並
    非其所背書云云，與事實不符，並不足取。（三）至告訴人陳稱其借給被告之錢
    係案外人吳正明開支票借伊，由伊背書向銀行提領後借給被告，與證人黃金波證
    稱借給被告的錢係由伊從銀行領出來等情，就錢係從銀行領出借給被告，並無不
    符之處，證人吳正明於本院前審調查時亦證稱：「我有借過丙○○錢，但不是很
    清楚被告有向告訴人借錢，但曾有一次丙○○告訴伊說被告想向伊借錢，丙○○
叫伊借錢給她，她有拿客票給伊，其上被告有無背書伊不清楚，但丙○○在退票
    後告訴伊說被告均有背書只是故意亂簽」等語（見本院前審卷第一二八頁）。另
    告訴人稱被告確係在台中市○○路○段四十巷十弄九號向伊借款，原審所載南屯
    路一段四十四號有誤，經核與證人黃金波於偵查中所述之借款地點相符（見偵查
    卷第一四頁反面），雖原審錄音帶已不存在，無從查核，但本院認應以告訴人所
    稱與證人黃金波證述相符之台中市○○路○段四十巷十弄九號，較為可採。（四
    ）再證人黃金波雖不認識字，未能確認被告在支票上簽何姓名，然其於偵查初訊
    時就如附表所示四張支票均為被告向告訴人借款而交付並於其上背書等情已證述
    綦詳，已如前述，是尚難以證人黃金波係不識字，即認其證詞不足採。（五）又
    中央警察大學就如附表所示四張支票及台中區中小企業銀行員工人事動態資料登
    記卡（即被告所寫之字跡）鑑定結果，雖認該四張支票及該登記卡，非同屬一個
    人所寫，該四張支票亦非同一個人之筆跡，有中央警察大學鑑定書一份足按。但
    查該鑑定僅能證明該四張支票並非被告所簽發，亦非同一人所簽發，該鑑定並非
    就該四張支票上之背書而為鑑定，而本件爭執點為該四張支票之背書是否為被告
    所背書，並非認定該四張支票為被告所偽造，故並無法資為有利於被告之認定。
    另本件前已就該四張支票上之背書是否為被告之字跡，分別函請法務部調查局、
    內政部警政署刑事警察局及中央警察大學等機關鑑定結果，均因欠缺可比對之資
    料，以致無法鑑定，有各該機關覆函足稽，而被告復無法提供其他可供鑑定之資
    料（見本院更一卷第一二○頁），是本院並無法再送請有關機關鑑定，附此說明
    。（六）又被告偽造如附表所示四張支票上之背書後，持以向告訴人調借現款花
    用，其主觀上具有不法所有之意圖甚明。另其未經被害人林明佑、林明政等二人
    之同意，擅自以該二人之名義在上開支票上背書，使被害人林明佑、林明政等二
    人須擔負支票背書人之責任，自足生損害於林明佑、林明政等二人。（七）綜上
    所述，足證被告上開所辯顯係飾卸之詞，不足採信，是罪證明確，其犯行堪以認
    定。又本件告訴人所為之陳述縱未經具結，但均係在九十二年九月一日之前所為
    之陳述，依刑事訴訟法施行法第七條之三但書之規定，其效力並不受影響，被告
    辯稱告訴人所為之陳述並無證據能力，尚有誤會。另證人余百進、吳正明上開於
    本院前審法官所為之陳述，依同法第一百五十九條之一第一項之規定，亦具有證
    據能力。至被告借款及交付支票之地點係在台中市○○路○段四十巷十弄九號，
    已如前述，證人黃金波於原審證稱交付支票之地點係在大全街，尚有誤會。均併
    此敘明。
二、又關於刑法第四十一條易科罰金之規定，業經總統於九十年一月十日公布修正為
    凡犯最重本刑為五年以下有期徒刑之罪，而受六月以下有期徒刑或拘役之宣告，
    因身體、教育、職業、家庭之關係或其他正當理由，執行顯有困難者，得以一元
    以上三元以下折算一日易科罰金，並自同年月十二日起生效，比較新舊法律，以
    修正後之規定對被告較為有利，自應適用修正後刑法第四十一條第一項前段之規
    定定被告易科罰金之折算標準，合先說明。
三、核被告所為，係犯刑法第二百十六條、第二百十條之行使偽造私文書罪及同法第
    三百三十九條第一項之詐欺取財罪。其偽造署押係偽造私文書之部分行為，偽造
    私文書後持以行使，偽造之低度行為已為行使之高度行為所吸收，均不另論罪。
    至其同時偽造被害人林明佑、林明政之背書，係一行為觸犯數罪，為同種想像競
    合犯，應從一重處斷之。雖公訴人認被告係先後持如附表所示之支票向告訴人調
    現，應成立連續犯，但告訴人於本院前審調查時已到庭陳稱：「被告係同時拿四
    張支票向我借，但錢我分次給，要先給我信用調查」等語（見本院前審卷第九九
    頁反面），被告既係同時持該四張支票向告訴人調借現金，縱告訴人係分次給付
    ，亦僅成立單純一罪，公訴人認成立連續犯，尚有誤會。又被告所犯之上開二罪
    間具有方法、結果關係，應依牽連犯之規定從一重之行使偽造私文書罪處斷。另
    被告之犯罪時間係在七十九年十月三十一日之前，應依中華民國八十年罪犯減刑
    條例之規定減宣告刑二分之一。原審疏未詳予審究，遽認被告之犯罪並不能證明
    而為無罪之判決，自有違誤。檢察官上訴意旨執此指摘原判決不當，非無理由，
    應由本院將原判決予以撤銷改判。爰審酌被告犯罪之動機、目的、手段、所生危
    害、暨犯後否認犯罪及迄今尚未與告訴人達成和解等一切情狀，量處被告如主文
    第二項所示之刑，並諭知易科罰金之折算標準，以示懲儆。又如附表所示四張支
    票上偽造之林明政署押三枚、林明佑署押一枚，並依刑法第二百十九條之規定宣
    告沒收。
四、據上論結，應依刑事訴訟法第三百六十九條第一項前段、第三百六十四條、第二
百九十九條第一項前段、刑法第二條第一項前段、第二百十條、第二百十六條、第三
百三十九條第一項、第五十五條、第二百十九條、第四十一條第一項前段、中華民國
八十年罪犯減刑條例第二條第一項乙類(三)、第四條第二項、第八條第一項、第二項、
罰金罰鍰提高標準條例第一條前段、第二條，判決如主文。
本案經檢察官丁○○到庭執行職務。
中      華      民      國      九十三     年     九      月    三十    日
                                臺灣高等法院臺中分院刑事第八庭
                                      審判長法  官  羅  得  村
                                            法  官  陳  毓  秀
                                            法  官  劉  榮  服
右正本證明與原本無異。
如不服本判決應於收受送達後十日內向本院提出上訴書狀，其未敘述上訴之理由者並
得於提起上訴後十日內向本院補提理由書（均須按他造當事人之人數附繕本）。
                                            書記官  陳  俞  豪
中      華      民      國      九十三     年     十      月     一     日
附表：
一、付款人：台灣省合作金庫高雄支庫前鎮漁港辦事處
    帳號：六五七九四－九號
    票號：0000000號
    發票人：施春暉
    票面金額：新台幣（下同）四十萬元
    發票日：七十七年六月五日
    偽造「林明佑」姓名一枚背書。
二、付款人：台中區中小企業銀行
    帳號：一六二五號
    票號：0000000號
    發票人：甲○○
    票面金額：二十五萬元
    發票日：七十七年七月十日
    偽造「林明政」姓名一枚背書。
三、付款人：台中市第五信用合作社進化分社
    帳號：三六二號
    票號：0000000號
    發票人：余百進
    票面金額：三十萬元
    發票日：七十七年七月十日
    偽造「林明政」姓名一枚背書。
四、付款人：台中市第六信用合作社
    帳號：三三八九號
    票號：○四七七六一號
    發票人：游永源
    票面金額：二十四萬八千元
    發票日：七十七年七月二十日
    偽告「林明政」姓名一枚背書。
                                                                        Ｒ
